【裁判字號】    94,上更(一),608
【裁判日期】    950117
【裁判案由】    違反廢棄物清理法
【裁判全文】
臺灣高等法院刑事判決             94年度上更(一)字第608號
上  訴  人
即  被  告  甲○○
選任辯護人  蔡明熙律師
上列上訴人因違反廢棄物清理法案件，不服臺灣桃園地方法院91
年度訴字第215 號中華民國91年4 月30日第一審判決（起訴案號
：臺灣桃園地方法院檢察署90年度偵字第18694 號），提起上訴
，及臺灣板橋地方法院檢察署移送本院併案審理（案號：91年度
偵字第13585 號、91年度偵字第19335 號），本院判決後，經最
高法院第一次發回更審，本院判決如下：
    主  文
原判決撤銷。
甲○○連續未依規定領有廢棄物清除許可文件，從事廢棄物清除
，累犯，處有期徒刑壹年肆月。
    事    實
一、甲○○曾於民國84年間因過失致死案件，經臺灣宜蘭地方法
    院於85年3 月7 日以84年度交訴字第137 號判決判處有期徒
    刑八月確定，甫於85年11月25日執行完畢。竟仍不知警惕，
    明知從事廢棄物清除，應向縣（市）主管機關或中央主管機
    關委託之機關申請核發公民營廢棄物清除處理機構許可文件
    後，始得受託清除廢棄物業務，詎其明知未向主管機關申請
    核發廢棄物清除處理之許可文件，竟基於概括之犯意，先於
    90年9 月上旬受不詳姓名年籍綽號「阿猴」之男子委託，以
    新臺幣（下同）12,000元之代價，代為清除已集中堆放於臺
    北縣三重市五股工業區內含廢土、廢水泥、廢磚塊、廢木板
    、廢鋼筋等之營建類事業廢棄物及塑膠袋之一般廢棄物。雙
    方約定後，甲○○於90年9 月24日23時許，駕駛其所有車牌
    號碼HN-509號（該車係甲○○於90年5 月間向案外人昕葉交
    通股份有限公司買受）之大貨車，載運內含有上開事業廢棄
    物及一般廢棄物，並沿國道一號中山高速公路南下，行經桃
    園縣大園鄉○○○○○路，至桃園縣觀音鄉保村桃三十線西
    濱公路０七標三十八Ｋ處工程旁傾倒。於傾倒時，因拖車陷
    入泥地中無法進退，甲○○遂先將大貨車車頭駛離現場，而
    將拖車車斗留在現場，於90年10月2 日凌晨3 時許，甲○○
    洽請不知情之王圳昌、陳伯洲，分別駕駛拖板車及怪手，將
    前開陷入泥地中之拖車車斗移動時，為警會同觀音鄉公所稽
    查人員當場查獲。又明知臺北縣泰山鄉○○○○段係屬山坡
    地保育利用條例第3 條第1 項所規範公有山坡地（管理人係
    財政部國有財產局），復承前傾倒廢棄物之概括犯意，於91
    年7 月23日上午5 時40分許，擅自駕駛昕葉交通股份有限公
    司所有之車號239-GE曳引車裝載建築廢土之廢棄物，駛抵臺
    北縣泰山鄉○○○○段188 之1 號前橫窠雅溪，未經管理人
    即財政部國有財產局同意，即將所載運之建築廢土廢棄物傾
    倒在上開土地之橫窠雅溪內，而擅自占用倒有廢棄物之該部
    分山坡地。嗣經臺北縣政府警察局新莊分局泰山分駐所員警
    會同泰山鄉公所建設科監工黃建富當場查獲。
二、案經桃園縣警察局大園分局報請臺灣桃園地方法院檢察署檢
    察官偵查起訴；及臺北縣政府警察局新莊分局報由臺灣板橋
    地方法院檢察署檢察官偵查後移送本院併辦。
    理    由
甲、證據能力方面：
一、按被告以外之人於審判外之言詞或書面陳述，除法律有規定
    者外，不得作為證據，刑事訴訟法第159 條固定有明文。惟
    被告以外之人於審判外之陳述，雖不符同法第159 條之1 至
    之4 之規定，而經當事人於審判程序同意作為證據，法院審
    酌該言詞陳述或書面陳述作成時之情況，認為適當者，亦得
    為證據。又當事人、代理人或辯護人於法院調查證據時，知
    有第159 條第1 項不得為證據之情形，而未於言詞辯論終結
    前聲明異議者，視為有前項之同意，此亦據同法第159 條之
    5 規定甚明。
二、查本件證人王圳昌、陳伯洲及黃建富向司法警察所為陳述之
    警詢筆錄，均為審判外之陳述而屬傳聞證據，且不符刑事訴
    訟法第159 條之3 之規定，惟檢察官、被告及辯護人就上開
    審判外之陳述，迄於本院言詞辯論終結前均未聲明異議，而
    本院審酌渠等於陳述作成時之情況，核無違法取證及證明力
    明顯過低之瑕疵，亦認為以之作為證據為適當，故依諸上開
    規定，上開證人於審判外之陳述，得為證據。
乙、認定犯罪事實所憑之證據及理由
一、上揭犯罪事實，迭據上訴人即被告甲○○於警詢、偵訊、原
    審、本院前審及本次更一審審理中坦承不諱（見91年度偵字
    第18694 號偵查卷〈下簡稱偵卷一〉第3 至6 頁及91年度偵
    字第13585 號偵查卷〈下簡稱偵卷二〉第4 至5 頁、第22至
    23頁、原審卷第12至15頁、本院前審卷第51、52、67、68頁
    及本院更一審審理卷第30、43、44頁）；核與證人王圳昌、
    陳伯洲及黃建富證述情節相符（見偵卷一第10、11頁及偵卷
    二第6 頁）。且分別有桃園縣觀音鄉公所執行廢棄物清理法
    查核工作記錄表3 份（見偵卷一第14至16頁）、現場照片15
    張在卷（見偵卷一第25至29頁），及扣案之車號239-GE曳引
    車及鑰匙（見偵卷二第9 頁）、泰山鄉公所開立違反環境衛
    生行為案件告發單及現場照片13張附卷可按（見偵卷二第11
    至18頁），足徵被告自白顯與事實相符，應可採信。
二、又被告於90年9 月24日第一次所傾倒之廢棄物，包括廢土、
    廢水泥塊、廢木板、廢磚塊、廢鋼筋及廢塑膠袋等營建廢土
    ；而於91年7 月23日第二次所傾倒者係屬建築廢棄土，此觀
    諸上開現場照片即明。是被告所載運、傾倒之物分屬事業廢
    棄物及一般廢棄物，亦可是認。
三、另，被告第二次傾倒廢棄物之地點即臺北縣泰山鄉○○○○
    段188 之1 號前橫窠雅溪，係屬公有山坡地，有臺北縣政府
    94年10月17日北府農山字第09470719378 號函及所附之該地
    號土地登記第二類謄本在卷可按（本院更一審卷第15頁）。
四、綜上，本件事證明確，被告上開犯行堪以認定。
丙、論罪及撤銷改判之理由：
一、論罪之理由：
(一)被告先後二次未經許可擅自傾倒廢棄物之行為，核係犯廢棄
    物清理法第46條第1 項第4 款之未依規定領有廢棄物清除許
    可文件，從事廢棄物清除罪。又被告第二次犯行即91年7 月
    23日擅自逕將所載運之廢棄物傾倒在山坡地上而擅自占用倒
    有廢棄物之該部分山坡地之行為，係同時犯山坡地保育利用
    條例第34條第1 項之在他人山坡地內擅自占用罪。至被告上
    揭傾倒廢棄物擅自占用他人山坡地之行為，其形式上雖同時
    該當刑法第320 條第2 項竊佔罪之構成要件，惟此僅屬法規
    競合之情形，實質上被告並無侵害複數法益而觸犯數罪，然
    因山坡地保育利用條例第34條第1 項之擅自占用他人山坡地
    之規定係針對山坡地而設，核屬刑法竊佔罪之特別規定，依
    法規競合「特別法優於普通法」之法理，自應優先適用山坡
    地保育利用條例第34條第1 項之規定論處，無復兼論刑法竊
    佔罪之餘地。被告先後二次違反廢棄物清理法犯行，均係未
    依規定領有廢棄物清除許可文件而從事廢棄物清除，時間緊
    接，觸犯構成要件相同之罪名，顯係基於概括之犯意為之，
    為連續犯，應依刑法第56條規定以一罪論，並加重其刑。再
    ，被告所犯上開未領有廢棄物清除許可文件，從事廢棄物清
    除罪及在他人山坡地內擅自占用罪，此二罪間有原因、結果
    之牽連關係，應依刑法第55條牽連犯之規定從一重以連續未
    領有廢棄物清除許可文件，從事廢棄物清除罪處斷（最高法
    院93年度臺上字第5525號判決參酌）。
(二)又被告91年7 月23日第二次傾倒廢棄物之犯行，雖未據起訴
    ，惟與已起訴並經論罪部分，具有連續犯及牽連犯之裁判上
    一罪之關係，已如上述，並經臺灣板橋地方法院檢察署移送
    本院併辦（91年度偵字第13585 號、91年度偵字第19335 號
    偵查案件），是本院自得併予審理，附此敘明。
(三)另查被告有如事實欄所載之科刑及執行情形，有本院被告全
    國前案紀錄表各一份附卷足憑，其於有期徒刑執行完畢後五
    年內再犯有期徒刑以上之本罪，為累犯，應依刑法第47條規
    定加重其刑，並依法遞加之。
(四)至公訴意旨固認被告90年9 月24日第一次傾倒廢棄物之犯行
    係與不詳姓名年籍綽號「阿猴」之人間有犯意聯絡及行為分
    擔，為共同正犯云云。惟依被告所供：其係受「阿猴」之委
    託清除廢棄物，當時雙方同意以12,000元承包清除工作等語
    （詳原審卷第13頁），顯見被告應係受「阿猴」委託清除一
    般及事業廢棄物，則其與「阿猴」間應屬承攬關係，尚難遽
    認「阿猴」者對於被告擅自傾倒廢棄物之行為有所認識，更
    無證據足資證明「阿猴」與被告擅自傾倒廢棄物之行為間有
    何犯意聯絡及行為分擔，故自無從認定被告係與「阿猴」者
    為共同正犯，公訴意旨此部分所認，洵有誤會，併予敘明。
(五)臺灣板橋地方法院檢察署移送併辦之91年度偵字第13585 號
    、91年度偵字第19335 號偵查案件，其移送意旨固認被告於
    91年7 月23日將建築廢土，傾倒於臺北縣泰山鄉○○○○段
    188 之1 號前橫窠雅溪內之行為，尚另犯水土保持法第32條
    之罪等情。然，按水土地保持法第32條第1 項之成立要件為
    ：「在公有或私人山坡地或國、公有林區或他人私有林區內
    未經同意擅自墾殖、占用或從事第八條第一項第二款至第五
    款之開發、經營或使用，致生水土流失或毀損水土保持之處
    理與維護設施者。」。本院查：依偵卷二第11、12頁所附現
    場相片以觀，被告傾倒於橫窠雅溪內建築廢棄土，僅係堆置
    靠近溪堤處，尚不致阻斷水流，且無致生水土流失之虞，亦
    難認有何毀損水土保持之處理與維護設施之情形。此經本院
    向臺北縣政府函詢後，臺北縣政府同此認定，有該府94年11
    月14日北府農民山字第0940765339號函復本院在卷足參（本
    院更一審卷第19頁）。故被告此部分所為與水土保持法第32
    條之構成要件有間，公訴人移送併辦意旨認成立該罪，自有
    誤解，附此說明。
二、撤銷改判之理由：
(一)原審就被告以未依規定領有廢棄物清除許可證或核備文件，
    從事廢棄物清除罪予以論科，固非無見，惟被告於91年7 月
    23日之犯行與原審論罪部分有連續犯及牽連犯關係，為裁判
    上一罪，原審未及審酌，容有未洽；被告上訴指摘原判決量
    刑過重固無足取，惟原判決既有可議，自應由本院加以撤銷
    改判。
(二)爰審酌被告品行、素行、為圖私利，擅自在傾倒廢棄物，危
    害環境保護及衛生，且對生態環境之影響非輕，惟犯罪後坦
    承載運傾倒之事實，顯具悔意，犯後態度尚稱良好等一切情
    狀，量處有期徒刑壹年肆月，以示儆懲。
丁、適用之法律：
一、依刑事訴訟法第369 條第1 項前段、第364 條、第299 條第
    1 項前段。
二、廢棄物清理法第46條第1 項第4 款、山坡地保育利用條例第
    34條第1 項，刑法第11條前段、第55條、第56條、第47條。
本案經檢察官呂光華到庭執行職務。
中    華    民    國    95    年    1     月    17    日
                  刑事第二十庭審判長法  官 陳貽男
                                    法  官 高明哲
                                    法  官 許仕楓
以上正本證明與原本無異。
如不服本判決，應於收受送達後十日內向本院提出上訴書狀，其
未敘述上訴之理由者，並得於提起上訴後十日內向本院補提理由
書狀（均須按他造當事人之人數附繕本）。
                                    書記官  劉貞達
中    華    民    國    95    年    1     月    19    日
附錄本案論罪科刑法條全文
廢棄物清理法第46條第1 項第4 款：
有下列情形之一者，處一年以上五年以下有期徒刑，得併科新臺
幣三百萬元以下罰金：
四、未依第41條第1 項規定領有廢棄物清除、處理許可文件，從
    事廢棄物貯存、清除、處理，或未依廢棄物清除、處理許可
    文件內容貯存、清除、處理廢棄物。
山坡地保育利用條例第34條第1 項：
違反第10條之規定者，處六月以上五年以下有期徒刑，得併科新
臺幣六萬元以下罰金。


司法院資訊處製作；財團法人民間司法改革基金會備份。
